【裁判字號】    95,裁,2467
【裁判日期】    951109
【裁判案由】    消防法
【裁判全文】
最  高  行  政  法  院  裁  定
                                     95年度裁字第02467號
上  訴  人  甲○○
被 上訴 人  高雄市政府
代  表  人  乙○○
上列當事人間因消防法事件，上訴人對於中華民國94年8月3日高
雄高等行政法院94年度簡字第159號判決，提起上訴。本院裁定
如下：
    主  文
上訴駁回。
上訴審訴訟費用由上訴人負擔。
    理  由
一、按對於適用簡易程序之裁判提起上訴或抗告，須經本院許可
    ，且該許可以訴訟事件所涉及之法律見解具有原則性者為限
    ，行政訴訟法第235條定有明文。所謂法律見解具有原則性
    ，係指該事件所涉及之法律問題意義重大，而有加以闡釋之
    必要情形而言。
二、上訴意旨主張略以：（一）依司法院釋字394號解釋意旨及
    第412號解釋吳大法官不同意見書意旨，則「公共危險物品
    及可燃性高壓氣體設置標準暨安全管理辦法」（下稱管理辦
    法）、「各級消防主管機關辦理消防安全檢查違法案件處理
    注意事項」（下稱注意事項）及「公共危險物品及可燃性高
    壓氣體各項事業場所違規程度裁處分類表」（下稱裁處分類
    表）雖係依消防法第15條第2項規定空白授權訂定之法規命
    令及行政規則，然究非屬法律之位階，僅係法律之補充規定
    ，若以此補充規定為處分、處罰之實質構成要件，即屬以法
    規命令代替法律之僭越，高額裁處罰鍰之構成要件，應於消
    防法律條文內明文規定。（二）消防法第15條規定將相關核
    心事項之一切規範空白授權，聽任消防行政機關即內政部消
    防署自行訂定管理辦法等，其所屬下級消防單位據以處罰未
    符規範者其既可不受法律之拘束，是否依法行政，恐有非議
    。再者，消防行政機關集立法、行政、裁罰（廣義之司法）
    數權於一，並非民主國家之表徵，流於專制之弊。又行政立
    法之規範標準為何？是否配合經濟發展、符合民生需要及民
    意監督，實有爭議。（三）原判決僅就前揭行政命令為形式
    上之觀察與認定，未察原處分係違反法律保留原則而以法規
    命令代替了法律，逕為駁回判決之認事用法，顯然適用法規
    不當。（四）按行政程序法第159條規定：本法所稱行政規
    則，係指上級機關對下級機關，或長官對屬官，依其權限或
    職權為規範機關內部秩序及運作，所為非直接對外發生法規
    範效力之一般、抽象之規定。前開「注意事項」、「裁處分
    類表」等亦為被上訴人據以處罰之依據，於法尚有未洽，原
    判決之引據，容有未當。請求廢棄原判決，並撤銷原處分或
    發回原審法院等語。
三、本件上訴人前開所指各節，業據原判決敘明（一）按消防法
    之制定，係以預防火災、搶救災害，維護公共安全、確保人
    民生命財產為目的，此觀消防法第1條規定自明，而消防法
    第15條第1項規定「公共危險物品及可燃性高壓氣體應依其
    容器、裝載及搬運方法進行安全搬運；達管制量時應在製造
    、儲存或處理場所以安全方法進行儲存或處理。」已就實現
    消防法立法目的有關之核心事項設立行為規範，而其具體之
    行為準則，同條文第2項則授權主管機關以命令訂定安全管
    理辦法以資管理，至違反之法律效果即裁罰依據則規定於消
    防法第15條及第42條，是本件被上訴人並非依據安全管理辦
    法科處上訴人罰鍰，至為灼然。上訴人指摘被上訴人係依安
    全管理辦法、注意事項及裁處分類表科罰，有違法律保留原
    則及授權明確性原則云云，顯屬有誤。（二）內政部消防署
    就違反危險物品及高壓氣體安全管理規定之違規行為訂頒「
    裁處分類表」及為辦理消防法第37條第1項、第38條至第40
    條及第42條規定之罰鍰案件而訂定「注意事項」，供各消防
    安檢執行機關作為裁罰處分之基準，乃為防杜各執行機關所
    採裁量處分差異過大，造成對受處分人不公之現象，且該裁
    處分類表亦未逾消防法第42條規定之罰鍰範圍，則被上訴人
    適用上開裁處分類表，作為本件裁罰之標準，亦無裁量不當
    可言，經核並無違誤。本院查國家對人民自由及權利之限制
    ，應以法律定之且不得逾越必要程度，憲法第23條固定有明
    文。但法律內容不能鉅細靡遺，一律加以規定，其屬細節性
    、技術性之事項，法律自得授權主管機關以命令定之，俾利
    法律之實施，此迭經司法院解釋在案。本件消防法第15條第
    1項規定，既已就實現消防法目的有關之核心事項設立行為
    規範；而同條第2項又明確將「可燃性高壓氣體之範圍及分
    類，製造、儲存或處理場所之位置、構造及設備之設置標準
    ，儲存、處理及搬運之安全管理辦法」，明定授權由中央主
    管機關會同中央目的事業主管機關定之。基此，內政部消防
    署即依該法條授權而訂定上開管理辦法，針對前開授權之管
    理事項所作細節性、技術性事項之規定，並無逾越母法（消
    防法）規定範圍，自與法律保留原則無違。又行為時「注意
    事項」及「裁處分類表」，則為內政部為執行消防法及協助
    下級機關處理消防安全檢查業務及提供各項違規行為裁罰之
    參考基準，究其性質，乃為基於法定職權所發布之作業性及
    裁量性之行政規則，均無逾越消防法之規定，且符合消防法
    之立法目的，亦難謂違反法律保留及授權明確性原則。再者
    ，上開管理辦法及注意事項，並未就違規行為應如何處罰加
    以規定，其相關之裁罰依據，則係規定於消防法第42條，而
    本件被上訴人即係以上訴人有未符合管理辦法第73條第1項
    之違章行為，依消防法第42條規定對上訴人處以罰鍰，是上
    訴人指稱被上訴人係依據「管理辦法」及「注意事項」等為
    裁罰依據，顯然違反法律保留原則云云，自有誤解。被上訴
    人以上訴人液化石油氣處理場所儲放之液化石油氣共計372
    公斤，超量儲存244公斤，屬輕微違規，乃對其裁處新臺幣2
    萬元罰鍰，自無適用法規不當情事。上訴論旨以上訴人一己
    之見，指摘原判決違誤，經核無所涉及之法律見解，具有原
    則上之重要情事，上訴人提起上訴，不合首揭規定，不應許
    可，其上訴難謂合法，應予駁回。
四、依行政訴訟法第249條第1項前段、第104條、民事訴訟法第9
    5條、第78條，裁定如主文。
中    華    民    國    95    年    11    月    9     日
                  第二庭審判長法  官  廖  政  雄
                              法  官  鍾  耀  光
                              法  官  姜  仁  脩
                              法  官  王  德  麟
                              法  官  黃  清  光
以  上  正  本  證  明  與  原  本  無  異
中    華    民    國    95    年    11    月    13    日
                              書記官  莊  俊  亨


司法院資訊處製作；財團法人民間司法改革基金會備份。
